【裁判字號】    96,易,1399
【裁判日期】    980326
【裁判案由】    詐欺
【裁判全文】
臺灣桃園地方法院刑事判決              96年度易字第1399號
公  訴  人  臺灣桃園地方法院檢察署檢察官
被      告  丁○○
                      號
選任辯護人  陳萬發律師
上列被告因詐欺案件，經檢察官提起公訴（96年度偵字第3872號
），本院判決如下︰
    主  文
丁○○意圖為自己不法之所有，乘人心智缺陷而致其辨識能力顯
有不足之情形，使之將本人之物交付，處有期徒刑壹年，減為有
期徒刑陸月；又意圖為自己不法之所有，乘人心智缺陷而致其辨
識能力顯有不足之情形，使之將本人之物交付，處有期徒刑壹年
陸月，減為有期徒刑玖月；應執行有期徒刑壹年參月。
    事  實
一、丁○○係桃園縣中壢市○○○路190 號1 樓「萬室達房屋仲
    介有限公司」（下稱「萬室達公司」）之職員，得知戊○○
    有智能不足及精神耗弱致其辨識能力顯有不足之狀況，欲出
    售名下土地以供還債，竟利用其意思能力薄弱，對事務不能
    為合理之分析與利害之判斷之機會，意圖為自己不法之所有
    ，欲以低價買得該等土地轉售謀利，(1)、先於民國93年3 月
    12日，要約以遠低於當時市價約新台幣（下同）0000000 元
    之17萬元之總價向戊○○購買其所有，坐落在桃園縣中壢市
    ○○段第560 及725 地號等2 筆地目均為「道」，使用分區
    及使用類別分別為「道路用地（公共設施用地）、「住宅區
    」之土地，戊○○因辨識能力顯有不足而陷於錯誤，因而與
    之訂立買賣契約，上開各土地並均於93年3 月23日移轉所有
    權登記至丁○○友人甲○○（經檢察官另為不起訴處分）名
    下。(2)、復於94年3 月2 日，在中壢市○○○路190 號1樓
    「正興地政士事務所」，向戊○○要約以遠低於當時市價約
    0000000 元之20萬元之總價購買其所有，坐落在桃園縣中壢
    市○○段第702 、755 、1002及695-1 地號等4 筆地目均為
    「道」，使用分區及使用類別分別為「道路用地（公共設施
    用地）」、「住宅區○○○道路用地（公共設施用地）」、
    「住宅區」之土地之應有部分各1/2 、1/2 、1/4 、1/2 ，
    戊○○因辨識能力顯有不足而陷於錯誤，因而與之訂立買賣
    契約，上開各土地應有部分並均於94年3 月18日移轉所有權
    登記至邱仕立名下（丁○○將各該土地應有部分處分移轉予
    邱仕立，而令不知情之土地登記代理人將各該土地應有部分
    自戊○○名下直接登記至邱仕立名下）。丁○○因而於上開
    二次分別以顯低於市價之價格購得上開各筆土地及應有部分
    。
二、案經戊○○之妻丙○○訴由臺灣桃園地方法院檢察署檢察官
    偵查起訴。
    理  由
壹、訊據被告丁○○固不否認上開向戊○○二次購買土地之客觀
    事實，然矢口否認有何詐欺犯行，辯稱：戊○○向伊洽商土
    地買賣事宜時，精神狀況都很正常，伊二次向戊○○買土地
    後，都是賣給路邊登廣告收購道路用地的人，伊這二次賣給
    後手僅賺十幾萬元而已，鈞院所委託鑑定之價格均是以抵稅
    之多寡來決定，並不能反映市價云云。辯護人另辯以：1 、
    本案系爭之六筆土地，都是供作馬路或巷道之道路通行使用
    多年，無法以可供建築視之，其使用價值當然不得以市價相
    比。2、雖鈞院委託「台北市不動產估價師公會」之鑑價報
    告書謂道路用地之價值約為公告現值之8%-13%云云，然查，
    估價師以各縣市以供為抵繳稅捐之買賣之情為參酌而謂其行
    情如此。但查，本案係戊○○自己出價而自願售出，被告亦
    非供為抵稅之用， 故價值更低，自不得以「台北市不動產
    估價師公會」之鑑價報告書之行情比擬本案。故既是「戊○○」自行出價而出售，自無財產上之之受損，被告亦無施以
    詐術之情，被告並不該當詐欺罪嫌。3、系爭六筆土地之買
    賣當時都是游守清自行出價，且被告並不知道戊○○有智能
    不足或精神耗弱之狀況，而戊○○當時之外觀談吐舉止，亦
    與常人無異，一般人根本無法判斷其有何智能不足或精神耗
    弱之狀況。戊○○於成交後游秉廉才向民事庭聲請精神鑑定
    並控告被告，其動機可議，應是事後反悔之翻異。4 、由證
    人即戊○○之堂哥游守龍、游麟增於古文洲案偵查中證述告
    訴人係「有時正常、有時不正常」之「時好時壞」，並非隨
    時隨地係旁人一眼即知之精神障礙心智缺陷者，告訴代理人
    乙○○於古文洲案之交查卷第52頁之狀內，亦稱戊○○之精
    神狀況係時好時壞，並非隨時隨地均係一眼即知之精神障礙
    心智缺陷者。再者，另一證人游守乾，亦係告訴人之堂兄，
    於古文洲案之桃園地院審理時證稱其亦於斯時與告訴人交易
    土地，何以並無被控告詐欺？5 、戊○○除本案系爭土地外
    ，尚出售其他土地予第三人，其中包含售予其大嫂鍾美霞（
    參古文洲案審理卷），如告訴人係癡傻無法自理土地交易者
    ，焉能與其大嫂為交易？另查，戊○○還因91年與游守乾為
    土地買賣而收取游守乾價金90萬元卻不願履行移轉土地登記
    義務，致遭游守乾告訴詐欺（參卷內精神鑑定報告書第3 頁
    案由經過欄內所載），則戊○○持續一再為法律行為之進行
    ，其家人如已知悉戊○○已屬精神障礙，又豈願意讓伊進行
    法律行為，甚至還將土地移轉出售給其大嫂，凡此都屬法律
    行為之進行。此外，告訴人亦自行申請權狀補發，而為法律
    行為之進行，足證戊○○進行之法律行為甚多，豈可獨將其
    售予被告本案系爭將土地之行為稱係遭詐欺之受害？其他法
    律行為都是合法未受害？6 、本案系爭六筆土地係「道路使
    用」之土地，無法占有使用，告訴人無法單獨自為使用，其
    價值當然甚低，故告訴人將其土地低價售予被告，其價格並
    不離譜，此交易尚屬正常之情。8 、被告向戊○○買地後轉
    賣，僅賺些微之錢，其價差甚低，則顯證此為正常交易之買
    賣，告訴人並無任何賤售或受詐受損之情。至於卷內所附之
    民事禁治產卷，可證知係被告與告訴人交易之後，告訴人始
    聲請禁治產，但就禁治產之認定及其效力，應仍與本案交易
    發生較早無關。9 、證人游守乾於87年、91年數次向戊○○
    買受土地之案件，該案與本案都是由戊○○自願將其所有之
    土地出售，其中出售堂兄游守乾係戊○○分別於87年（出售
    健行段997 號）、91年（出售同段996-2 、996-4 地號），
    出售土地予游守乾，且依鈞調鬧取之民事禁治產卷宗第50頁
    乙○○供述，亦可證實戊○○因為積欠本票債務而擬清償，
    已經多次出售土地他人，才會償還其本票債務，足認戊○○
    確有負債而急用錢之情，才會出售系爭土地予被告，並非癡
    傻遭人欺騙而售地。10、卷內行政院衛生署桃園療養院94年
    5 月16日桃療醫字第0940002489號函文及精神鑑定報告書，
    係因戊○○遭人控告詐欺而為鑑定，其鑑定日期為94年2 月
    1 日，且當時戊○○為被告，與本案之時間及主體性不同，
    且該鑑定報告泛稱戊○○於涉案時已達精神耗弱程度云云，
    其鑑定結果不清楚，不得充為本案證據云云。惟查：
一、證據能力：
  (一)按被告以外之人於偵查中向檢察官所為之陳述，除顯有不可
    信之情況者外，得為證據，刑事訴訟法第159 條之1 第2 項
    定有明文。查證人乙○○、甲○○、蔡根生、游守龍、游麟
    增以證人身分，於供前具結所為之陳述，係檢察官依法訊問
    ，復無其他事證足資認定其等於檢察官訊問時有受違法取供
    情事，並無何特別不可信之情況，且被告及選任辯護人於本
    院審理程序中亦不爭執其等證據能力，是依上開規定均有證
    據能力。
  (二)桃園縣中壢地政事務所96年4 月16日中地登字第0960003666
    號函及其附件，均係公務員職務上製作之紀錄文書及證明文
    書，亦無顯無不可信之情況，是依刑事訴訟法第159 條之4
    第1款之規定，具有證據能力。
  (三)按被告以外之人於審判外之言詞或書面陳述，除法律有規定
    者外，不得作為證據，刑事訴訟法第159 條第1 項定有明文
    。另按審判長、受命法官或檢察官得選任就鑑定事項有特別
    知識經驗者為鑑定人；又鑑定之經過及其結果，應命鑑定人
    以言語或書面為之，此觀同法第198 條第1 款、第206 條自
    明。法律既明定鑑定機關得以書面報告表達鑑定經過及結果
    ，則該書面陳述即有法定之證據能力，屬同法第159 條第1
    項所指「法律另有規定」之例外情形。檢察官於另案（該案
    為告訴人游守乾於91年10月間向戊○○買二筆土地，後因戊○○之大嫂鍾美霞得知而不准許，並將該二筆土地登記在鍾
    美霞名下，戊○○因而未履約，而為游守乾控告詐欺）囑託
    署立桃園療養院鑑定戊○○案發時之精神狀況，該療養院之
    醫師對於本案之鑑定事項顯有特別知識及經驗，當然適格為
    鑑定人，其所提出之精神鑑定報告書詳載個案史、鑑定過程
    及鑑定結果，自有證據能力；辯護人辯稱桃園療養院鑑定時
    間為94年2 月1 日，戊○○受鑑定時為被告身分，與本案犯
    罪時間、犯罪主體不同，且該鑑定報告泛稱戊○○於「涉案
    時」已達精神耗弱程度，鑑定結果不清楚，不得充為本案證
    據云云，核無理由。同上理由，本院受命法官委由財團法人
    不動產估價師公會委派不動產估價師對本件系爭土地所為鑑
    價，經不動產估價師提出詳盡之「不動產估價報告書」（詳
    後述），亦有證據能力。
二、實體部分：
  (一)證人即被害人戊○○之姊夫乙○○於本院98年2 月10日審理
    時證稱「（檢察官問：你什麼時候知道戊○○的智力有問題
    ？）民國50年代的時候，一起做板模工時就知道，我當時板
    模承包商，教他做板模工的工作都教不會，只會拔鐵釘，鐵
    釘都不會釘。」、「（檢察官問：戊○○智能有問題是幾歲
    ？）我太太告訴我，戊○○出生後，就經常發高燒，我太太
    就去抓中藥給他解熱，後來我和我太太結婚後，我太太向我
    說我弟弟發高燒，智能不好，人呆呆的，與一般小孩一看就
    知道不一樣。」、「（檢察官問：如何從戊○○外表看出來
    他呆呆的？）我叫他的名字還有叫他做事情，他的反應都很
    慢。」、「（檢察官問：戊○○有受過何種教育？）他有讀
    大園的一個大興工商職校，那是有錢就可以讀，但是他在校
    考試都是紅字滿天下，他只是去混文憑。」、「（檢察官問
    ：戊○○開超商開了多久？）不到兩年就結束營業了，虧了
    很多錢，本錢虧完還欠錢。」、「（檢察官問：為何戊○○
    開超商會虧那麼多錢？）他不會經營，我看他的帳目，他有
    的時候是虧本在賣。」、「（辯護人問：既然你說戊○○從
    小就呆呆的，為何在服兵役，不檢附他的精神證明來免服兵
    役？）因為當時他服兵役的時候，我在做板模，他家人拿錢
    去服役單位，他當兵都在玩撲克牌，他當的兵種是空軍，所
    以他當兵是很輕鬆的，我岳父講男生沒有當兵，別人會看不
    起，所以他想要把戊○○交給部隊，看會不會好一點。」、
    「（辯護人問：既然想要讓部隊教一教，為何還要送錢到部
    隊，讓他可以到部隊玩樸克牌？）因為我岳父岳母非常疼他
    ，怕他受到軍隊的磨練傷害，所以鐘美霞和我岳母，每個禮
    拜都去部隊看他一次。」、「（辯護人問：戊○○的金錢觀
    念如何？）他就是秀逗，有錢三天花掉，沒錢東要西要常常
    向我要錢。」、「（辯護人問：戊○○是否曾經在外賭博欠
    債而被追債？）他這個秀逗的人，是被別人詐賭的。」等語
    ，核與其偵訊證詞相符。再證人即戊○○之堂兄游守龍於95
    年4 月26日偵訊時證稱戊○○的精神狀況有時正常，有時不
    正常，但正常時還是很弱智，此狀況已持續5 年至8 年了，
    現在開庭的情形（該日戊○○有參與偵查庭）與平常不正常
    的情形相類似，戊○○94年的狀況愈來愈差等語。又證人即
    戊○○之堂兄游麟增於上開偵訊時證稱伊與戊○○接觸機會
    很少，偶而看到戊○○時好時壞，他的狀況不穩定，有時與
    他說話正常，有時不正常，不正常是指他說話語無倫次等語
    。依上開證人之證述，被害人戊○○自幼即已有弱智之情形
    ，即使有時可與他人對話而無語無倫次之情形，然亦仍屬弱
    智，而證人即被害人戊○○於本院98年3 月12日審理時亦對
    於檢察官與辯護人所詰問本案土地買賣相關事宜及以往之生
    活細節均已不復記憶，此與本院當庭所見戊○○一望即知精
    神智力有問題、目神呆滯，而顯與常人相異之情形相符，此
    與上開證人之證詞相互對照之結果可知，被害人戊○○一向
    以來即為弱智而顯與常人相異，且須特別強調者，弱智係一
    持續性之精神狀態，並無可能在為某項法律行為或交易時，
    即無顯現該缺損之精神狀態，凡此種種俱足見辯護人辯稱證
    人戊○○故意在法庭上採取防衛性方法回答，卻僅記得被告
    詐騙其之土地云云，委無足採，且證人戊○○係由其大姊夫
    乙○○督促陪同到庭，其二人果若欲誣陷被告，大可庭前即
    加串供，戊○○無需對本案土地買賣相關事宜及以往之生活
    細節均稱已不復記憶，此反而可見戊○○確實弱智、依實回
    答。由上論述足以認定被害人戊○○於本件交易時，乃屬有
    智能不足致其辨識能力顯有不足之狀況之人。至辯護人又辯
    稱證人游守龍、游麟增偵訊證稱戊○○「時好時壞」，可見
    並非隨時隨地均係旁人一眼即知之精神障礙者云云，則屬片
    面解讀證人之證詞，同樣無足可採。再辯護人又辯稱戊○○
    之堂兄游守乾於另案曾證稱其曾與戊○○交易土地，何以游
    守乾未被控告詐欺，然游守乾與戊○○交易土地之價金之情
    形核與本案之遠低於市價不同，土地現況亦不相同，自不得
    況比，且被害人欲控告何人犯罪，亦恆有考慮與該人之感情
    因素在內之多項因素，不得以被害人未控告曾與其交易土地
    之大嫂鍾美霞或堂兄游守乾犯罪，即推論另外之人沒有對被
    害人犯同一罪質之罪，亦不能以被害人戊○○與其大嫂鍾美
    霞或堂兄游守乾間之法律交易行為有多件，即推論戊○○具
    備相當之智能及意思能力，其與其大嫂鍾美霞或堂兄游守乾
    間之法律交易行為絕對有效，再進而推論本件買賣之法律行
    為發生時，戊○○亦有相當之智能及意思能力，該項買賣為
    有效。
  (二)署立桃園療養院94年5 月16日以桃療醫字第0940002489號函
    函送之精神鑑定報告書略以：【鑑定結果－理由】：戊○○
    出生後不久即高燒逾40度，之後生長發育明顯遲緩。入伍前
    隨大姐夫做模版，學習能力不佳，需大姐夫不斷督促，退伍
    後曾經至電子工廠當作業員約一年，婚後即辭職，並嘗試找
    尋其他工作均未成；均在11年前在父親資助下，開設便利商
    店，但態度被動，2 年前因嚴重虧損而歇業，迄今未再就業
    ，由上述可見相對人之社會功能不良。戊○○智力測驗顯示
    其總智商為65，屬於輕度智能不足之程度，與上述社會功能
    表現相符。按智能不足之情形，為一持續性智能發展未達正
    常人之表現，與其他精神疾病相較之下，較少有病情變化而
    精神狀態亦隨之改變之情形，由戊○○變賣財產之表現，反
    應了心理測驗中所得到的資料「…對事情之計畫、執行和評
    估有明顯的困難」，而在本案中戊○○所處分之兩筆土地價
    值，在如此短的時間內應不至於有近乎4 倍之差距（戊○○
    與游守乾簽立土地買賣契約當時，該土地公告地價約000000
    0 元，公告現值約0000000 元，戊○○卻以900000元出售土
    地，在1-2 個月後，該2 筆土地出售所得為0000000 元），
    應為相對人判斷力、現實感不佳之佐證。【個案史－家族及
    社會史】：親子關係：因戊○○出生未滿月即高燒不退以致
    發展遲緩，父母對他有強烈罪惡感，因而自幼十分溺愛，予
    取予求，作為補償，養成戊○○缺乏責任感，父親去世前即
    為戊○○賭博受騙及開設便利商店而資且數百萬元，去世後
    戊○○繼承收筆不動產，因行為更不受拘束，迄今已變賣殆
    盡。手足關係：戊○○有一兄五姐，父親死前為避免相對人
    常受騙，將其託付給大姐夫，但因戊○○不斷變賣且花用無
    所節制，因此大哥每月支應其妻3 萬元生活費，另經相對人
    同意將一筆土地過戶予大嫂名下，由大哥每月另付給他5 萬
    元，至其子女成年，藉此保障戊○○的經濟生活。【鑑定過
    程】精神狀態檢查：戊○○之思考流程較慢，內容較為貧乏
    ，否認妄想、否認幻想之存在，計算能力差，無法完成100-
    7 系列測驗，以20-3系列測驗來施行，亦有明顯之錯誤。心
    理衡鑑部分：相對人語言智商70，操作智商64，語文理解為
    72，知覺組織為65，總智商65，屬輕度智能障礙程度，與相
    對人過去的學業成就與生活能力表現比較相符，認知的限制
    ，讓戊○○無法處理複雜的刺激，注意力的集中度有重度的
    偏差。因戊○○認知與心理運作受限，情緒較憂鬱，處情緒
    的方式較壓抑，無法適當的處理情緒，衝動的控制較差，且
    自我功能差，對事情之計畫、執行和評估有明顯的困難。【
    結論】戊○○應符合輕度智能不足之判斷，其涉案時之精神
    狀態，應已達精神耗弱之程度，目前對於處理重大事務的能
    力，有所缺損，需人協助。本件雖係被害人戊○○於91年10
    月間與堂兄游守乾土地買賣時之糾紛，而經游守乾提出詐欺
    告訴，並經檢察官委由署立桃園療養院鑑定戊○○涉案時之
    精神狀態（該院實施鑑定之時間為94年2 月1 日），然由上
    開鑑定報告可知戊○○於涉案時即91年10月間即已達精神耗
    弱之程度，且對於處理重大事務的能力，有所缺損，需人協
    助，而戊○○智能不足之情形又係持續性智能發展未達正常
    人之表現，尤無可能在嗣後即本案案發之93年3 月間、94年
    3 月間反而變成智能正常，精神狀態有所變異，尤可見被害
    人戊○○於本案與被告為買賣之法律行為時之精神耗弱、辨
    識能力顯有不足，上開精神鑑定報告書之結論，實與本院上
    開(一)之論述相符，而該精神鑑定報告書亦為本院94年度禁字
    第148 號民事禁治產裁定所採，有該裁定書1 份在卷足憑。
    綜此，證人甲○○於96年3 月28日偵訊時證稱「我們（即其
    與戊○○）來往的時候很正常，他（即戊○○）還跟我說不
    要跟游守龍講有去公司」云云，與上開所述均不相符，其所
    述案發時被害人戊○○精神很正常乙節核非事實，而被告以
    17 萬 元向戊○○購買其所有坐落在桃園縣中壢市○○段第
    560 及725 地號等2 筆土地後，均登記在甲○○名下，亦可
    見其為本案利害關係人（其本為被告身分，然為檢察官處分
    不起訴），曲意為上開迴護被告兼為己脫罪之詞，尤可見其
    上開證詞不實，核為偽證。辯護人引用本院96年度訴字第
    602 號被告古文洲（其為被告之前在萬室達房屋仲介有限公
    司任職時之雇主）乙案無罪之判決，而主張被害人戊○○案
    發時無心智缺陷之情，然本院認該判決之法官以精神醫學之
    外行人，在無對署立桃園療養院上開精神鑑定作一完整之批
    駁前，即以「不得以另案之精神鑑定報告，佐認本件買賣行
    為時有此辨識能力不足之情形存在」之寥寥數語，再以戊○○曾與鍾美霞、游守乾為土地交易之論述，進而即稱無證據
    證明戊○○有心智缺陷，實失諸科學及論理法則，本院無以
    苟同。
  (三)
    (1)本件交易之土地地目雖均為「道」，使用分區及使用類別
      分亦有「道路用地（公共設施用地）」、「住宅區」，使
      用現況亦均為既成道路，有土地登記資料及台北市不動產
      估價師公會「不動產估價報告書」可稽，然本件交易之土
      地中，桃園縣中壢市○○段第725 地號土地於93年3 月23
      日移轉登記予甲○○後，隨即於93年4 月6日 移轉登記予
      邱桂華，再隨即於93年4 月30日移轉登記予官立婷，再隨
      即於93年6 月30日移轉登記予官立婷之夫周韋任，周韋任
      隨即於93年9 月15日因贈與而移轉登記予彰化縣員林鎮公
      所，有桃園縣中壢地政事務所所檢送之土地異動索引及過
      戶資料附卷可稽。本院函詢財政部台北市國稅局大安分局
      「請查明周韋任若無該項贈與（經查，其於93年度尚有贈
      與其他筆土地予政府機關，然本函僅詢問上開一筆土地之
      贈與情形），則其93年度綜合所得稅應繳交若干？其有該
      項贈與，故其93年度綜合所得稅應繳交若干？其因該項贈
      與，可減省綜合所得稅若干？」經該分局於97年7 月15日
      以財北國稅大安綜所字第0970024240號函回覆以「經查納
      稅義務人周韋任93年度綜合所得稅列報土地捐贈，將買入
      之桃園縣中壢市○○段第725 地號土地捐贈予彰化縣員林
      鎮公所部分，該土地公告現值0000000 元，本分局原係依
      其所附土地買賣契約書，按該土地買進價款0000000 元先
      予核定其捐贈價額，若依該購入價額核認，當年度綜合所
      得稅之應納稅額為17343 元；如剔除此筆土地捐贈後應納
      稅額為0000000 元，亦即上開捐贈對應納稅額之影響金額
      為0000000 元。」其並分別有該項捐贈及無該項捐贈之情
      形，分別填入「綜合所得稅核定通知書93年度申報核定」
      以展示其計算之成果，而列入上開函之附件。
    (2)桃園縣中壢市○○段第755 地號土地應有部分1/2 於94年
      3 月18 日 自戊○○移轉登記予邱仕立，隨即再於94年4
      月22日移轉登記予蔡根生，再於94年11月22日移轉登記予
      巫國想，隨即於94年12月1 日再移轉登記予朱崑城，朱崑
      城隨即於94年12月20日因贈與而移轉登記予澎湖縣望安鄉
      公所，有桃園縣中壢地政事務所所檢送之土地異動索引及
      過戶資料附卷可稽。本院函詢財政部台灣省北區國稅局桃
      園縣分局以「請查明朱崑城若無該項贈與，則其94年度綜
      合所得稅應繳交若干？其有該項贈與，故其94年度綜合所
      得稅應繳交若干？其因該項贈與，可減省綜合所得稅若干
      ？」經該分局於97年7 月8 日以北區國稅桃縣二字第0971
      022013號函回覆以「朱君94年度列舉旨揭土地捐贈金額為
      284302元（土地公告現值0000000 元×16%） ，94年度綜
      合所得稅應納稅額為00000000元；若無該筆贈與，應納稅
      額為00000000元，朱君因該筆贈與，可減除綜合所得稅應
      納稅額113721元。」
    (3)桃園縣中壢市○○段第695-1 號土地應有部分1/2 於94年
      3 月18日自戊○○移轉登記予邱仕立，隨即再於94年4 月
      22日移轉登記予蔡根生，再於94年9 月28日移轉登記予楊
      淑芳，再於94年10月17日移轉登記予陳冠憲，陳冠憲隨即
      於94年11月10日因贈與而移轉登記予澎湖縣望安鄉公所，
      有桃園縣中壢地政事務所所檢送之土地異動索引及過戶資
      料附卷可稽。本院函詢財政部台灣省北區國稅局新竹市分
      局以「請查明陳冠憲若無該項贈與，則其94年度綜合所得
      稅應繳交若干？其有該項贈與，故其94年度綜合所得稅應
      繳交若干？其因該項贈與，可減省綜合所得稅若干？」經
      該分局於97年7 月10日以北區國稅竹市二字第0971015695
      號函回覆以「陳冠憲君若無該項贈與，94年度綜合所得稅
      應繳稅額為0000000 元（計算詳如附件一），若有該項贈
      與，94年度綜合所得稅應繳稅額為438915元（計算詳如附
      件二），該項贈與可減省綜合所得稅為896822元。」其並
      分別有該項捐贈及無該項捐贈之情形，分別詳細以計算式
      展示其計算之成果，而列入上開函之附件。
    (4)由上可知，上開三筆土地即使為既成道路之現況，地目、
      使用分區及使用類別亦如上所述，然該等土地可供捐贈抵
      繳綜合所得稅，且可分別減省0000000 元、113721元、89
      6822元，僅此三筆土地而論即已超出被告上開二次分別向
      被害人戊○○購買土地之價額，再者，上開三筆土地在捐
      贈前依序分別經過五手（被告即甲○○、邱桂華、官立婷
      、周韋任，後二者尚為夫妻關係）、五手（被告、邱仕立
      、蔡根生、巫國想、朱崑城）、五手（被告、邱仕立、蔡
      根生、楊淑芳、陳冠憲），即使以該等前手均須均分上開
      可分別減省之綜合所得稅額來論，被告僅在桃園縣中壢市
      ○○段第725 地號土地之一筆買賣中，亦可均分230846.6
      元，然被告連同該地號土地與桃園縣中壢市○○段第560
      地號土地之二筆土地買賣，僅花17萬元。況乎桃園縣中壢
      市○○段第725 地號土地在3 月又7 日之期間內即移轉上
      開五手，可見在官立婷以前之各前手，本即預見該土地係
      買來用以抵繳綜合所得稅之用途，而其等亦均為專業之道
      路用地收購者，其等雖非用之自行抵稅，然其等欲買來後
      再轉賣他人用以抵稅，則毋可置疑，被告之辯護人竟稱被
      告買該土地之用途非用以抵稅云云，委無可採，再因官立
      婷以前之各前手均為專業道路用地收購者，則其等前手所
      可獲得之利潤恆較官立婷、周韋任為較高，上開以均分方
      式計算，僅為被告可獲利潤之最保守計算方式。再以上開
      均分方式計算，被告在桃園縣中壢市○○段第755 、695-
      1 地號土地應有部分1/2 之二筆土地買賣中，可均分2274
      4.2 元、179364.4元，被告連同該地號土地與桃園縣中壢
      市○○段第702 、1002地號土地應有部分各1/2 、1/4 之
      二筆土地買賣，僅花20萬元。綜此可見，被告辯稱其前後
      與被害人戊○○交易土地後，其賣給後手僅賺十幾萬元而
      已云云，與事實相距甚遠。辯護人舉證人即上開土地前手
      之一之蔡根生於96年7 月11日偵訊證詞即93年1 月1 日開
      始內政部說道路用地不能抵稅，那時候有跌大概2 、3%云
      云，據以作為被告二次買入本件土地均在93年1 月1 日之
      後，因之根本不能用以抵稅，該等土地不能以抵稅之多寡
      決定市價，然查，依上開說明，上開三筆土地均在93年1
      月1 日之後仍為周韋任、朱崑城、陳冠憲用以抵稅，是證
      人蔡根生之上開證詞顯然不實，又證人蔡根生於該次偵訊
      竟稱我忘記賣給誰和買賣價金云云，然其自承其為土地買
      賣專業仲介人士，竟在94年下半年再將其買得之本件系爭
      土地賣予後手時，不知後手尚可用以抵稅，亦可見其等收
      購道路用地之人於司法機關作證時之隱晦，司法機關不應
      僅以渠等證詞，即欲圖探知渠等相互間之買賣價格，本院
      96 年 度訴字第602 號判決竟以該案被告古文洲轉賣土地
      之後手張素蘭、土地代書謝己○○之證詞以認定該案被告
      古文洲出賣該案土地予後手張素蘭之價格之依據，而不以
      既成道路土地之用途在內之多項客觀評估方式以認定該案
      被告古文洲轉賣該案土地之價額，實有失客觀。
  (四)本案系爭土地既為既成道路之現況，地目、使用分區及使用
    類別亦如上所述，則該等土地之市價之評估或未可侷限於本
    院上開所採抵繳稅額多寡之法則一端，是以，本院為力求客
    觀，將系爭土地之送請財團法人台北市不動產估價師公會鑑
    定「中壢市○○段第560 號（持分全部）、第725 號（持分
    全部）、第702 號（持分1/2） 、第1002號（持分1/4） 、
    第695-1 號（持分1/2） 、第755 號（持分1/ 2）土地之市
    價，各為若干？又其中560 號（持分全部）、第725 號（持
    分全部）土地於93年第1 季之市價各為若干？第702 號（持
    分1/2） 、第1002號（持分1/4） 、第695-1 號（持分1/2
    ）、第755 號（持分1/2） 土地於94年第1 季之市價，各為
    若干？於鑑定請特別將上開各筆土地之地目均編定為「道」
    ，列為評價之因素。」經該估價師公會鑑定結果，提出詳細
    之不動產估價報告書摘要1 本，該估價報告就價格形成之主
    要因素詳為分析，首就一般因素如總體經濟分析，次就本件
    土地區域因素分析，再就本件土地個別因素如臨路狀況、地
    勢、土地使用分區、使用現況，並作最有效使用分析：「勘
    估標地目前為道路用地及現有巷道，道路用地為公共設施用
    地，僅能為道路用地使用，無法做其他開發行為之使用，現
    有巷道之部分未來可能因其所處地區大規模之更新而可能可
    以做住宅等開發使用，未來之實際最有效使用將因整體規劃
    設計決定。」該不動產估價報告書又詳就本件系爭土地作各
    種不同方式之價格評估，茲引述如下：
「肆、價格評估
    一、勘估標的之交易用途說明：
        不動產之價格主要由其價值所決定，而價值之高低則受
        其效用之影響，因此個別不動產之價格之形成仍來自於
        不動產於市場上之交易用途，茲先簡單敘明市場上一般
        收買道路用地之用途，並回覆桃院永刑孟96易1399字第
        0970024961號函所要求之說明。
        一般市○○○○道路用地，大致有幾種情形：
        (一)早期之賤買目的為期待政府徵收補償。
        (二)捐地節稅，利用所得稅法第十七條的規定，以低於公
          告現值的價值（那時候行情不超過公告現情的二成）
          買入，再以公告現值捐給政府，因為所捐出的價值可
          以抵扣所得總額，等於是降低所得和適用稅率（包括
          遺產稅在內），因此那時一些人和企業都會用這種方
          式來買道路用地再捐給政府。但是有鑑於不少人是以
          低價購入但卻以公告現值捐出，有違公平原則及逃稅
          之嫌，所以買道路用地節稅已不適用。
        (三)近幾年的買道路用地，多是用在容積移轉和交換，然
          而容積移轉之適用僅限於土地使用分區○道路用地之
          土地，不適用於使用分區為住宅區○○○巷道，目前
          現有巷道市場應已無捐地節稅及容積移轉之用途。
          有關容積移轉之規定參考桃園縣都市計劃容積移轉審
          查許可要點：…
    二、價格評定過程說明：
        依據不動產估價技術規則第十四條規定，不動產估價師
        應兼採二種以上估價方法推算勘估標的價格，但因情況
        特殊不能採取二種以上方法估價並於估價報告書中敘明
        者，不在此限。
        因本評估案之勘估標的分別屬公共設施之道路用地及住
        宅區土地現況為現有巷道之土地，因此受限於一般市場
        上之交易目的而無法採取土地開發分析法及收益法之估
        價方式進行評估，而僅能就其相關稅法規範、徵收條例
        及市場上之交易價格作為價格評估之參考。
        又因依據桃院永刑孟96易1399字第0970024961號函所要
        於鑑定時請特別將各筆土地之地目均編定為「道」，列
        為評價之因素，因此雖然使用分區為住宅區之土地未來
        區域進行大規模之更新時可能配合開發使用，然因現況
        以「道」為評價因素並不適用土地開發分析方法，是以
        本評估案亦不以假定未來住宅區土地可做住宅開發之使
        用目的為評估方式。【故本案土地使用分區為住宅區○○○巷道土地部分，在該估價報告中，只有低估價值之
        可能，而無高估之虞。】
        參考高雄市不動產估價師公會所擬定之法拍土地現況做
        道路使用估價參考要點，茲先簡述目前一般評估道路用
        地的估價方式：
        (一)依當期公告土地現值評估：
          1.法令依據
           (1)土地徵收條例第30條：被徵收之土地，應按照徵
             收當期之公告土地現值，補償其地價。在都市計
             畫區內之公共設施保留地，應按毗鄰非公共設施
             保留地之平均公告土地現值，補償其地價。
           (2)都市計畫法第49條：依本法徵收或區段徵收之公
             共設施保留地，其地價補償以徵收當期毗鄰非公
             共設施保留地之平均公告土地現值為準，必要時
             得加成補償之。但加成最高以不超過百分之四十
             為限；其地上建築改良物之補償以重建價格為準
             。
          2.說明：
           (1)就本要點評估標的而言，現況道路用地以土地徵
             收條例第30條方式評估，可能與土地徵收條例規
             定本意不符，因為土地徵收條例第60條規定：「
             本條例施行前，已公告徵收但尚未辦竣結案者，
             除本條例另有規定外，應依其公告徵收時所依據
             之法律規定，繼續辦理結案。」即本條例原則上
             不溯及既往。另依行政院67年7 月14日台67內字
             第6301號函所稱：「政府依都市計畫主動辦理道
             路拓寬或打通工程施工後道路形態業已改變者，
             該道路範圍內之私有土地，除日據時期之既成道
             路目前仍作道路使用，且依土地登記簿記載於土
             地總登記時，已登記為『道』地目之土地，仍依
             前項公用地役關係繼續使用外，其餘土地應一律
             辦理徵收補償。」故對於目前已存在未徵收之道
             路地是否適用土地徵收條例之徵收規定及補償標
             準不無疑義，因此以此方式評估適法性可能有爭
             議。
           (2)大法官會議釋字第400 號解釋表示：既成道路符
             合一定要件而成立公用地役關係者，其所有權人
             對土地既已無從自由使用收益，形成因公益而特
             別犧牲其財產上之利益，國家自應依法律之規定
             辦理徵收給予補償，各級政府如因經費困雞，不
             能對上述道路全面徵收補償，有關機關亦應訂定
             期限籌措財源逐年辦理或以他法補償。若在某一
             道路範圍內之私有土地均辦理徵收，僅因既成道
             路有公用地役關係而以命令規定繼續使用，毋庸
             同時徵收補償，顯與平等原則相違。但根據內政
             部統計資料指出，民國85年全國既成道路面積約4
             萬6 仟餘公頃，徵收經費若以公告現值加四成計
             算，約需三兆四仟多億元；若依「土地徵收條例
             」按市價徵收，則遠超過遠三兆四仟多億元。若
             一次徵收，政府將面臨破產困境；若分年徵收，
             延長徵收期限，徵收經費可能因公告現值逐年調
             高而增加，亦非政府所能負擔，同時為避免高所
             得者「捐地節稅」，造成政府財政收入損失，因
             此自92 年11 月核定「中央補助直轄市及縣市政
             府取得既成道路試辦計畫」，開始公開競價收購
             既成道路用地。自此政府對既成道路之政策因考
             量財政負擔及租稅收入二因素，已明確不採依法
             徵收方式處理，而是另成立財團法人以競價收購
             方式處理既成道路問題，在此情況下以當期公告
             土地現值評估既成道路價格，在務實上似有不妥
             之處。
        (二)依當期公告土地現值加四成評估
          1.法令依據
           (1)土地徵收條例第30條第2 項：前項徵收補償地價
             ，必要時得加成補償；其加成補償成數，由直轄
             市或縣（市）主管機關比照一般正常交易價格，
             提交地價評議委員會於評議當年期公告土地現值
             時評定之。
           (2)都市計畫法第49條：.... 必 要時得加成補償之
             。但加成最高以不超過40% 為限；其地上建築改
             良物之補償以重建價格為準。前項公共設施保留
             地之加成補償標準，由當地直轄市、縣（市）地
             價評議委員會於評議當年期公告土地現值時評議
             之。
          2.說明:
           (1)土地徵收加成補償有其法律依據，但是否一律加
             四成，不無爭議；故若以當期公告土地現值加成
             評估勉強可行，但一律加四成，可能爭議較大。
           (2)其他原因說明如一（即上開依當期公告土地現值
             評估法）。
        (三)依市價評估
          1.法令依據
           (1)不動產估價師法第14條：不動產估價師受委託人
             之委託，辦理土地、建築改良物、農作改良物及
             其權利之估價業務。
           (2)不動產估價技術規則第6 條：不動產估價，應切
             合價格日期當時之價值。其估計價格種類包括正
             常價格、限定價格及特定價格。
           (3)不動產估價技術規則第90條：公共設施用地及公
             共設施保留地之估價，以比較法估價為原則。如
             無買賣實例者，得比較其與毗鄰土地使用分區及
             使用強度差異，及土地價值減損情況．並斟酌毗
             鄰土地平均價格為基礎推算之。
          2.說明；
           (1)不動產估價師評估結果應切合價格日期當時之價
             值，除特殊情況，以評估正常價格為主，對於現
             況道路用地評估自亦應以評估正常價格為原則。
             但一方面因現況路地市場交易案例難尋，採用比
             較法有相當難度；再者現況道路用地屬特殊產品
             ，其交易雙方背後動機種類繁多，同樣是買賣契
             約書苦所載價格，但因其動機不同，價格間差異
             大，致真正交易價格難以確定，比較法難以使用
             。
           (2)既成道路本身並無收益性，採收益法評估亦不適
             宜。因此要評估既成道路正常市價，所費相當大
             ，但相對效益低。
        (四)依國稅局「個人捐贈土地列報綜合所得稅捐贈列舉扣
          除金額認定標準」：國稅局為杜絕個人假借捐贈土地
          給政府以達逃避個人綜合所得稅目的，已公告自民國
          93年1 月1 日起，個人以購入的土地捐贈，其個人綜
          合所得稅捐贈列舉扣除金額將改按土地成本來認定，
          未來在申報個人綜所稅捐贈列舉扣除金額時，必須檢
          附受贈機關、機構或團體開具領受捐贈的證明文件，
          以及購入該捐贈土地的買賣契約書及付款證明，或其
          他足資證明文件，但土地購入年度與捐贈年度不同時
          ，得按物價指數調整捐贈金額。至於沒有提出土地取
          得成本確實證明文件時，則將參照捐贈年度土地市場
          交易情形擬訂扣除標準，報經財政部核定後，按該標
          準予以認列捐贈扣除金額。【是亦得證明證人蔡根生
          上開偵訊證詞為偽】
          依此規定，財政部每年會發布「個人捐贈土地列報綜
          合所得稅捐贈列舉扣除金額認定標準，其標準則以各
          國稅局所調查轄區內當年度土地市場交易情形訂定。
          在某種程度上此亦為市場價格之一種。
          個人以購入之土地捐贈而未能提示土地取得成本確實
          證據，或土地係受贈或繼承取得者，其綜合所得稅捐
          贈列舉扣除金額依土地公告現值之16% 計算。
          前項捐贈之土地，如係非屬公共設施保留地且情形特
          殊者，其綜合所得稅捐贈列舉扣除金額之認定，得經
          稽徵機關研析具體意見專案報本部核定。
        (五)依中央補助各縣市財團法人取得私有既成道路基金會
          比例：政府為落實大法官會議第400 號解釋、兼顧政
          府財政及財政部大力取締個人以捐贈土地列報綜合所
          得稅捐贈列舉扣除金額名義逃避個人綜合所得稅，因
          此經行政院會通過「中央補助直轄市及縣市政府取得
          既成道路試辦計畫」，編列105 億元補助地方政府收
          購既成道路，自民國93年起辦理。而民國94年7 月起
          則明定中央對地方政府公開競標收購價格之補助成數
          以當期公告土地現值15% 為限，超出部分由地方政府
          自行負擔。自民國97年起已有部分縣市直接將公開競
          標收購價格上限定為當期公告土地現值15% ，若公開
          競標收購價格超過當期公告土地現值15% 者不收購。
          競標收購係以參加競標地主符合規定條件，從出價最
          低者開始收購，直到政府預定額度用完或最低出價者
          之價格已超過土地當期公告土地現值15% 。
          因各縣市政府以公開競標收購方式收購既成道路，此
          種公開競標方式亦是公開市場一部分，故亦可認為是
          正常價格。
        (六)估價金額總結：
          1.綜合分析：
            依據上述之分析道路用地之評估方法可分為依當期
            公告土地現值評估、當期公告土地現值加四成評估
            、依市價評估、依國稅局「個人捐贈土地列報綜合
            所得稅捐贈列舉扣除金額認定標準」，計算或依各
            縣市政府以公開競標收購方式收購既成道路之價格
            評估等方式，然而依當期公告現值及當期公告現值
            加四成評估之價格高於正常市場實際成交償格且政
            府財源困難無力以此方式徵收補償地主，因此此二
            種方式所評估之價格明顯不符市場實際之狀況。
            而不動產估價師評估結果應切合價格日期當時之價
            值，除特殊情況，以評估正常價格為主，對於現況
            道路用地評估自亦應以評估正常價格為原則。但一
            方面因現況路地市場交易案例難尋，採用比較法有
            相當難度；再者現況道路用地屬特殊產品，其交易
            雙方背後動機種類繁多，同樣是買賣契約書所載價
            格，但因其動機不同，價格間差異大，致真正交易
            價格難以確定，比較法難以使用。且既成道路本身
            並無收益性，採收益法評估亦不適宜。因此要評估
            既成道路正常市價，所費相當大，但相對效益低，
            因此依此方式進行評佔亦無法達到估價之目的。
            綜合而論依國稅局「個人捐贈土地列報綜合所得稅
            捐贈列舉扣除金額認定標準」、「中央補助直轄市
            及縣市政府取得既成道路試辦計畫」所評定之價格
            較符合市場實際之狀況，較可認可為正常價格。
          2.最後價格決定分析：
            詢問桃園縣政府辦理以公開競標收購方式收購既成
            道路之承辦單位，其成交價格約為當期公告土地現
            值13% 左右，又參考各縣市道路用地之市場成交行
            情約為當期公告土地現值8%-13%之間（詳見附件一
            通路用地之成交案例參考），因此綜合整理本次估
            價採依市價之評估方式，參考相關法令規範、國稅
            局「個人捐贈土地列報綜合所得稅捐贈列舉扣除金
            額認定標準」、「中央補助直轄市及縣市政府取得
            既成道路試辦計畫」，及實際之成交金額，道路用
            地及現有巷道之土地市價介於當期公告土地現值
            15%-8%之間，茲採平均數值評定之金額為當期公告
            土地現值12% 。
            茲將各筆土地之評估價格整理如下表6 （列為本判
            決附件一）：
            最後決定之估價金額：如下表7 所示（列為本判決
            附件二）：」
  (五)依上開不動產估價報告書，桃園縣中壢市○○段第560 及72
    5 地號等2 筆土地，於93年第一季（即案發時）之參考價值
    共為0000000 元；桃園縣中壢市○○段第702 、755 、1002
    及695-1 地號等4 筆土地應有部分各1/2 、1/2 、1/4 、1/
    2 ，於94年第一季（即案發時）之參考價值共為0000000 元
    ；可見被告於本件前後二次向被害人戊○○買受上開土地，
    係以低於市價甚多之極不對稱之價格買入。該不動產估價報
    告書之評價方式係綜合採計各項可能之市場成交價值，其評
    價方式甚為客觀、專業，被告及辯護人竟辯稱該不動產估價
    報告書僅以各縣市以供為抵繳稅捐之買賣之情為參酌進而謂
    即係市場行情云云，反未能深刻理解該不動產估價報告書之
    內容與本件估價之方式，委無可採。又本院96年度訴字第
    602 號判決乙案所涉之被害人戊○○出賣予該案被告古文洲
    之土地，其上有未辦保存登記之二件違建房屋占用，且該等
    土地屬不規則之畸零地，亦與本件土地現狀不符，而本件土
    地之地形均為大塊、長形（並非狹長，蓋因其寬度甚寬）之
    土地，有本院調得之該等土地地籍圖謄本在卷足稽，是本件
    土地價格之決定與上開案件土地價格之決定因素亦互不相同
    ，辯護人若欲以該判決理由以作為本件土地價格之決定，核
    無可能。
  (六)綜上，被告乘被害人戊○○有持續性智能不足及精神耗弱致
    其辨識能力顯有不足之機會，而二度以低於市價甚多之極不
    對稱之價格買入上開土地之情節，證據至屬明確，其上開辯
    詞無非臨訟卸責之詞，不足採信，其犯行堪以認定。本件事
    證已明，且上開已經詳為說明署立桃園療養院之精神鑑定之
    鑑定過程及其綜合考量因素，其之精神鑑定報告書堪稱完足
    、專業，並無任何不明瞭之處，辯護人猶聲請本院傳喚為精
    神鑑定之醫師到庭交互詰問，本院認無此項必要。
貳、(1)、按行為後法律有變更者，適用行為時之法律，但行為後
    之法律有利於行為人者，適用最有利於行為人之法律，95年
    7 月1 日修正施行後之刑法第2 條第1 項定有明文。刑法修
    正之比較新舊法，應就罪刑有關之共犯、未遂犯、想像競合
    犯、牽連犯、連續犯、結合犯，以及累犯加重、自首減輕暨
    其他法定加減原因（如身分加減）與加減例等一切情形，綜
    其全部罪刑之結果而為比較，最高法院95年5 月23日95年度
    第8 次刑庭會議決議可資參照。(2)、被告行為後，關於刑法
    第341 條第1 項之罪，其法定罰金刑最低度部分，由修正前
    刑法第33條第5 款規定為銀元1 元以上，依罰金罰鍰提高標
    準條例第1 條前段提高為10倍（提高後折算為新臺幣30元）
    ，修正後刑法第33條第5 款則修正為新臺幣1000元以上，以
    百元計算之，屬科刑規範事項之變更。(3)、被告部分行為時
    刑法第51條規定第5 款規定：「宣告多數有期徒刑者，於各
    刑中之最長期以上，各刑合併之刑期以下，定其刑期。但不
    得逾20年」，修正後刑法第51條第5 款規定：「宣告多數有
    期徒刑者，於各刑中之最長期以上，各刑合併之刑期以下，
    定其刑期。但不得逾30年」，比較結果，修正後刑法並非較
    有利於行為人。(4)、經綜合本件論罪科刑有關之一切情形加
    以比較，及比較修正前後易科罰金規定，修正後之刑法對被
    告並無較為有利，應以被告行為時即修正前之刑法為論罪科
    刑及易科罰金之適用依據。(5)、另關於刑法施行法第1 條之
    1 的適用，被告行為後，刑法施行法於95年6 月14日增訂第
    1 條之1 規定「中華民國九十四年一月七日刑法修正施行後
    ，刑法分則編所定罰金之貨幣單位為新臺幣。九十四年一月
    七日刑法修正時，刑法分則編未修正之條文定有罰金者，自
    九十四年一月七日刑法修正施行後，就其所定數額提高為三
    十倍。但七十二年六月二十六日至九十四年一月七日新增或
    修正之條文，就其所定數額提高為三倍。」，於95年7 月1
    日生效施行，被告於行為時所應適用之修正前刑法第341 條
    第1 項之罪定有罰金刑，此為72年6 月26日前所訂定之條文
    ，自應於95年7 月1 日刑法修正施行後，就其所定數額提高
    30 倍 ，與被告行為時之罰金罰鍰提高標準條例第1 條前段
    、現行法規所定貨幣單位折算新臺幣標準第2 條之折算結果
    相較，罰金刑貨幣單位雖有「銀元」、「新臺幣」之更異，
    惟適用結果之罰金額度則無二致，並無利或不利之變更，自
    不生新舊法之比較問題，應逕行適用刑法施行法第1 條之1
    規定，附此敘明。
參、(1)被告行為後，刑法第341 條第1 項於94年7 月1 日修正，
    於95年7 月1 日生效施行，該條項法定刑關於罰金刑部分已
    有提高，是依刑法第2 條第1 項前段之規定，應適用修正前
    刑法第341 條第1 項。(2)核被告前後二次所為，均係犯修正
    前刑法第341 條第1 項之乘人心智缺陷詐欺罪。被前後二次
    行為，時間相隔約1 年，顯基於分別之犯意為之，應分論併
    罰之。爰審酌被告之行為手段、詐得財物之多寡、其身為土
    地仲介專業人員竟乘他人心智缺陷，覬覦他人之財產而以己
    之專業詐取之、其犯後態度不佳等一切情狀，量處如主文所
    示之刑。又中華民國96年罪犯減刑條例於96年7 月16日起施
    行，被告於96年4 月24日以前犯上開罪，又非受逾有期徒刑
    1 年6 月刑之宣告，並無該條例不得減刑之情形，應依該條
    例第2 條第1 項第3 款減其刑期2 分之1 。並應依該條例第
    10 條 第1 項、修正前刑法第51條第5 款之規定，定其應執
    行之刑。
據上論斷，應依刑事訴訟法第299 條第1 項前段，修正後刑法第
2 條第1 項前段、修正前刑法第341 條第1 項、修正前刑法第51
條第5 款，刑法施行法第1 條之1 第1 項、第2 項前段，中華民
國96年罪犯減刑條例第2 條第1 項第3 款、第7 條、第10條第1
項，判決如主文。
本案經檢察官徐文豪到庭執行職務
中    華    民    國    98    年    3     月    26    日
                  刑事第三庭審判長法  官  謝順輝
                                  法  官  陳振嘉
                                  法  官  曾雨明
以上正本證明與原本無異。
如不服本判決應於收受判決後10日內向本院提出上訴書狀，並應
敘述具體理由。其未敘述上訴理由者，應於上訴期間屆滿後20日
內向本院補提理由書(均須按他造當事人之人數附繕本)「切勿逕
送上級法院」。
                                  書記官  許婉茹
中    華    民    國    98    年    3     月    26    日
附錄所犯法條：
修正前刑法第341條
意圖為自己或第三人不法之所有，乘未滿二十歲人之知慮淺薄，
或乘人精神障礙、心智缺陷而致其辨識能力顯有不足或其他相類
之情形，使之將本人或第三人之物交付者，處5 年以下有期徒刑
、拘役或科或併科1千元以下罰金。
以前項方法得財產上不法之利益，或使第三人得之者，亦同。
前二項之未遂犯罰之。
附件一：
表6土地評估價格總表
 ┌──┬──┬──┬─────┬──────┬──────┬──────┬────┬─────┬─────┐
 │項次│地號│地目│使用分區及│  基地面積  │所有權人    │  持份面積  │97年9月 │93年第一季│94年第一季│
 │    │    │    │使用類別  │（平方公尺）│            │（平方公尺）│參考價值│參考價值  │參考價值  │
 │    │    │    │          │            │            │            │（元）  │ （元）   │ （元）   │
 ├──┼──┼──┼─────┼──────┼──────┼──────┼────┼─────┼─────┤
 │ 1  │ 560│ 道 │道路用地（│ 58.00      │謝佩真（信託│58.300      │341,736 │264,480   │          │
 │    │    │    │公共設施用│            │財產，委託人│            │        │          │          │
 │    │    │    │地）      │            │：陳致佑）  │            │        │          │          │
 ├──┼──┼──┼─────┼──────┼──────┼──────┼────┼─────┼─────┤
 │ 2  │695 │ 道 │住宅區    │201.00      │游守雄      │100.50      │361,800 │          │289,440   │
 │    │-1  │    │          │            │            │            │        │          │          │
 │    │    │    │          │            │            │            │        │          │          │
 ├──┼──┼──┼─────┼──────┼──────┼──────┼────┼─────┼─────┤
 │2-1 │695 │ 道 │住宅區    │201.00      │澎湖縣望安鄉│100.50      │361,800 │          │289,440   │
 │    │-1  │    │          │            │（管理者：澎│            │        │          │          │
 │    │    │    │          │            │湖縣望安鄉公│            │        │          │          │
 │    │    │    │          │            │所）        │            │        │          │          │
 ├──┼──┼──┼─────┼──────┼──────┼──────┼────┼─────┼─────┤
 │ 3  │702 │ 道 │道路用地（│166.00      │游守雄      │83.00       │398,798 │          │314,955   │
 │    │    │    │公共設施用│            │            │            │        │          │          │
 │    │    │    │地）      │            │            │            │        │          │          │
 ├──┼──┼──┼─────┼──────┼──────┼──────┼────┼─────┼─────┤
 │3-1 │702 │ 道 │道路用地（│166.00      │洪芬      │83.00       │398,798 │          │314,955   │
 │    │    │    │公共設施用│            │            │            │        │          │          │
 │    │    │    │地）      │            │            │            │        │          │          │
 ├──┼──┼──┼─────┼──────┼──────┼──────┼────┼─────┼─────┤
 │ 4  │725 │ 道 │住宅區    │211.00      │彰化縣員林鎮│211.00      │962,109 │784,920   │          │
 │    │    │    │          │            │（管理者：彰│            │        │          │          │
 │    │    │    │          │            │化縣員林鎮公│            │        │          │          │
 │    │    │    │          │            │所）        │            │        │          │          │
 ├──┼──┼──┼─────┼──────┼──────┼──────┼────┼─────┼─────┤
 │ 5  │755 │ 道 │住宅區    │148.00      │游守雄      │74.00       │266,533 │          │213,226   │
 │    │    │    │          │            │            │            │        │          │          │
 │    │    │    │          │            │            │            │        │          │          │
 ├──┼──┼──┼─────┼──────┼──────┼──────┼────┼─────┼─────┤
 │5-1 │755 │ 道 │住宅區    │148.00      │澎湖縣望安鄉│74.00       │266,533 │          │213,226   │
 │    │    │    │          │            │（管理者：澎│            │        │          │          │
 │    │    │    │          │            │湖縣望安鄉公│            │        │          │          │
 │    │    │    │          │            │所）        │            │        │          │          │
 ├──┼──┼──┼─────┼──────┼──────┼──────┼────┼─────┼─────┤
 │ 6  │1002│ 道 │道路用地（│260.00      │游守雄      │195.00      │702,000 │          │561,600   │
 │    │    │    │公共設施用│            │            │            │        │          │          │
 │    │    │    │地）      │            │            │            │        │          │          │
 ├──┼──┼──┼─────┼──────┼──────┼──────┼────┼─────┼─────┤
 │6-1 │1002│ 道 │道路用地（│260.00      │洪芬      │65.00       │234,000 │          │187,200   │
 │    │    │    │公共設施用│            │            │            │        │          │          │
 │    │    │    │地）      │            │            │            │        │          │          │
 ├──┼──┼──┼─────┼──────┼──────┼──────┼────┼─────┼─────┤
 │總計│    │    │          │            │            │1,044.00    │4,294,10│          │          │
 │    │    │    │          │            │            │            │7       │          │          │
 └──┴──┴──┴─────┴──────┴──────┴──────┴────┴─────┴─────┘
附件二：
表7 最終估價金額
 ┌──┬──┬──┬─────┬────┬─────┬─────┐
 │項次│地號│地目│使用分區及│97年9月 │93年第一季│94年第一季│
 │    │    │    │使用類別  │參考價值│參考價值  │參考價值  │
 │    │    │    │          │（元）  │ （元）   │ （元）   │
 ├──┼──┼──┼─────┼────┼─────┼─────┤
 │ 1  │ 560│ 道 │道路用地（│341,736 │264,480   │          │
 │    │    │    │公共設施用│        │          │          │
 │    │    │    │地）      │        │          │          │
 ├──┼──┼──┼─────┼────┼─────┼─────┤
 │ 2  │695 │ 道 │住宅區    │361,800 │          │289,440   │
 │    │-1  │    │          │        │          │          │
 │    │    │    │          │        │          │          │
 ├──┼──┼──┼─────┼────┼─────┼─────┤
 │2-1 │695 │ 道 │住宅區    │361,800 │          │289,440   │
 │    │-1  │    │          │        │          │          │
 │    │    │    │          │        │          │          │
 │    │    │    │          │        │          │          │
 ├──┼──┼──┼─────┼────┼─────┼─────┤
 │ 3  │702 │ 道 │道路用地（│398,798 │          │314,955   │
 │    │    │    │公共設施用│        │          │          │
 │    │    │    │地）      │        │          │          │
 ├──┼──┼──┼─────┼────┼─────┼─────┤
 │3-1 │702 │ 道 │道路用地（│398,798 │          │314,955   │
 │    │    │    │公共設施用│        │          │          │
 │    │    │    │地）      │        │          │          │
 ├──┼──┼──┼─────┼────┼─────┼─────┤
 │ 4  │725 │ 道 │住宅區    │962,109 │784,920   │          │
 │    │    │    │          │        │          │          │
 │    │    │    │          │        │          │          │
 │    │    │    │          │        │          │          │
 ├──┼──┼──┼─────┼────┼─────┼─────┤
 │ 5  │755 │ 道 │住宅區    │266,533 │          │213,226   │
 │    │    │    │          │        │          │          │
 │    │    │    │          │        │          │          │
 ├──┼──┼──┼─────┼────┼─────┼─────┤
 │5-1 │755 │ 道 │住宅區    │266,533 │          │213,226   │
 │    │    │    │          │        │          │          │
 │    │    │    │          │        │          │          │
 │    │    │    │          │        │          │          │
 ├──┼──┼──┼─────┼────┼─────┼─────┤
 │ 6  │1002│ 道 │道路用地（│702,000 │          │561,600   │
 │    │    │    │公共設施用│        │          │          │
 │    │    │    │地）      │        │          │          │
 ├──┼──┼──┼─────┼────┼─────┼─────┤
 │6-1 │1002│ 道 │道路用地（│234,000 │          │187,200   │
 │    │    │    │公共設施用│        │          │          │
 │    │    │    │地）      │        │          │          │
 ├──┼──┼──┼─────┼────┼─────┼─────┤
 │總計│    │    │          │4,294,10│          │          │
 │    │    │    │          │7       │          │          │
 └──┴──┴──┴─────┴────┴─────┴─────┘


司法院資訊處製作；財團法人民間司法改革基金會備份。
